臺灣士林地方法院民事判決　　　　　　 95年度重訴字第303號
原　　　告　丙○○
訴訟代理人　陳尚義律師
被　　　告　甲○○
訴訟代理人　姚昭秀律師
訴訟代理人　洪志文律師
上列當事人間所有權移轉登記等事件，本院於96年2 月14日言詞
辯論終結，判決如下：
    主  文
被告應將如附表所示不動產移轉登記予原告。
原告給付被告尾款新台幣陸佰伍拾萬元時，被告應將如附表所示
不動產交付原告。
被告應給付原告自民國九十五年十月二十日起至交付附表所示房
屋之日止，按買賣總價款柒佰拾元每日千分之零點伍計算之違
約金。
訴訟費用新台幣柒萬零佰元由被告負擔。
    事  實  及  理  由
一、原告主張：兩造於民國94年4 月22日透過永慶不動產淡水加
    盟店之仲介，簽訂不動產買賣契約書1 件（下稱：系爭契約
    ），被告將其坐落於台北縣淡水鎮○○段第778 地號、第77
    8-1 地號、第778-2 地號及第778-3 地號4 筆，建地面積分
    別為1. 36585公頃、0.003451公頃、0.000407公頃、0.0089
    82公頃，應有部分均為46000 分之79，及其上建物門牌號淡
    水鎮○○路179 巷3 號1 樓房屋（簽約時尚未辦妥第一次登
    記，於95年9 月28日辦妥第一次登記，建號為淡水鎮○○段
    00000- 000號），一層面積58.82 平方公尺、陽台13.99 平
    方公尺，以新台幣（下同）7,300,000 元出售原告，原告依
    約給付簽約款、備證用印款及完稅款計800,000 元，然本件
    建物建竣後，被告竟反悔，拒將系爭不動產所有權登記予原
    告，爰依民法第348 條第1 項請求被告移轉所有權及交付系
    爭不動產與原告，及依系爭契約第12條第3 項之約定，請求
    被告給付違約金等語。並聲明如主文第1 至3 項所示（見本
    院卷第6頁、第65頁）。
二、被告則以：原告迄今仍未依約交款，被告得主張同時履行抗
    辯，且被告並無給付遲延之情事，縱被告給付遲延亦係可歸
    責於原告，原告請求給付違約金並無理由。又被告業已定相
    當期間催告原告交付尾款而未獲置理，被告業已向原告為解
    除契約之意思表示，且因逾越系爭契約約定事項之移轉所有
    權期限，原告已於95年9 月間調解時表示解除契約之意思，
    僅就賠償金額雙方無法達成共識，契約既已解除，原告之請
    求並無理由云云置辯。並聲明：駁回原告之訴。
三、兩造不爭執之事實：
    (一)兩造於94年4 月22日透過永慶不動產淡水加盟店之仲介，
      簽訂系爭不動產買賣契約書1 件，被告將其所有如附表所
      示不動產（簽約時房屋尚未辦妥第一次登記，嗣於95年9
      月28日辦妥第一次登記，建號為淡水鎮○○段00000- 000
      號），以7,300,000 元出售原告，原告已依約給付簽約款
      、備證用印款及完稅款計800,000 元。
    (二)兩造約定系爭建物建造完成並辦妥第一次登記後，再移轉
      登記予原告。
    (三)依系爭契約第17條第2 項之約定，若於95年5 月31日前尚
      未取得使用執照，致被告無法取得建物所有權，並移轉登
      記，原告可要求解除契約。
    (四)本件建物建竣後，被告拒絕將本件不動產所有權移轉登記
      與原告，被告並聲請淡水鎮調解委員會調解，惟調解不成
      立。
      上開主張，業據原告提出不動產買賣契約書、土地及建物
      登記謄本、收據、調解通知書等件（見本院卷第11至25頁
      ）為證，且為被告所不爭執，自可信為真實。
四、本件經協議後簡化之爭點（見本院卷第44、48、62頁)：
  (一)被告是否應於給付備證用印款及完稅款後，即應將買賣標的
    之土地部分所有權移轉登記予原告？而建物部分，被告是否
    應於建物完成第一次登記後，將建物所有權移轉登記與原告
    ？
  (二)被告可否主張同時履行抗辯權，於原告給付尾款之同時，始
    將不動產所有權移轉登記予原告？
  (三)系爭買賣契約之履行，應由何造負遲延責任？
  (四)被告是否有理由解除本件買賣契約？
  (五)原告請求之違約金是否過高？
  茲論述如下：
  (一)被告是否應於給付備證用印款及完稅款後，即應將買賣標的
    之土地部分所有權移轉登記予原告？而建物部分，被告是否
    應於建物完成第一次登記後，將建物所有權移轉登記與原告
    ？
　  經查：依系爭契約第8 條第1 款約定：「乙方（即被告）應
    將本買賣標的物過戶所需之書狀及證明文件準備齊全並蓋妥
    印鑑章，於甲方（即原告）給付備證用印款時交由房仲公司
    指定代書辦理所有權移轉登記手續。」，第17條第1 款約定
    ：「本買賣建物部分尚未辦妥第一次登記，俟乙方完成建物
    第一次登記再移轉予甲方或甲方指定之登記人名下。」，又
    證人即本件兩造買賣之仲介人員乙○○於96年2 月14日亦到
    庭證稱：「在特約條款第17條第1 項有載明取得使用執照、
    建物登記後應儘快到本公司用印」、「買方部分通常會貸款
    ，當初簽約時是先給800,000 元，等權狀下來再用印，辦理
    所有權移轉」、「本來用印時會要求原告開尾款的商業本票
    ，等銀行貸款下來，再交屋並返還本票，付清尾款」等語（
    見本院卷第64頁），故依上開證人之證詞、系爭契約第8 條
    第1 款、第17條第1 款之約定，原告主張於原告給付備證用
    印款時，被告即應將買賣過戶所需之書狀及證明文件準備齊
    全，蓋妥印鑑章交由仲介公司指定代書辦理所有權移轉登記
    ，契約所定備證用印款及完稅款早於94年11月2 日前給付完
    畢，系爭土地部分依約本應移轉登記予原告，然當時房屋尚
    未建竣，土地及建物一併移轉，合乎一般習慣，故原告未要
    求先行移轉土地所有權，俟建物完成第一次登記後，土地及
    建物方一併移轉登記等情，應為可採。現被告已於95年9 月
    28日完成建物第一次登記，依約其已有移轉所有土地及建物
    所有權之義務。被告辯稱兩造合意於建物建竣後，依系爭契
    約第4 條暨第7 條原告付清尾款之同時，辦理交屋及移轉所
    有權登記，此與兩造約定不符而不足採。
  (二)被告可否主張同時履行抗辯權，於原告給付尾款之同時，始
    將不動產所有權移轉登記予原告？
　  被告抗辯原告既已同意被告嗣後於系爭建物完竣後，依一般
    交易習慣系爭土地及建物併同移轉，兩造顯於書面契約外另
    行訂定履約方式，排除系爭契約所訂之履約方式，是以原告
    當無可能貸款以為給付，被告行使同時履行抗辯權，原告應
    適用系爭契約第7 條第3 款，於完稅後21日內，以現金一次
    付清尾款，始辦理移轉登記云云。惟如上所述，原告已依系
    爭契約第4 條約定給付簽約款20萬元、備證用印款及完稅款
    各30萬元，至於尾款650 萬元，兩造係約定：「乙方原有銀
    行貸款需由甲方代清償時，依第7 條第2 款規定支付尾款，
    始辦理交屋。」，故支付尾款係交付不動產之條件，而非辦
    理所有權移轉登記之條件，且依證人乙○○上開證詞，可知
    兩造並未合意變更履約方式，既未變更，被告自不得行使同
    時履行抗辯權，主張原告給付尾款之同時，始將不動產所有
    權移轉登記予原告。
  (三)系爭買賣契約之履行，應由何造負遲延責任？
    按就尾款之給付，契約第7 條第2 款復約定：「甲方透過金
    融機構辦理貸款應一律由房仲公司指定代書辦理抵押權設定
    手續，且甲方依房仲公司指定代書通知之期日親自辦理開戶
    ，對保並授權金融機構將核貸金額逕予撥入乙方指定之帳戶
    或由房仲公司指定代書通知雙方會同辦理貸款撥款手續，並
    同時支付尾款。」，查被告既未依約辦理所有權移轉登記，
    致原告未能依系爭契約第7 條第2 款辦理貸款並支付尾款，
    ，系爭契約應由被告負遲延責任。
  (四)被告是否有理由解除本件買賣契約？
　　按系爭契約第17條2 款，約定：「甲乙雙方協議：若於95年
    5 月31日前尚未取得使用執照，致乙方無法取得建物所有權
    ，並移轉所有權予甲方，甲方可要求解除本件買賣契約，…
    …」，該約定之契約解除權係由原告行使。依民法第257 條
    ：「解除權之行使，未定有期間者，他方當事人得定相當期
    限，催告解除權人於期限內確答是否解除，如逾期未受解除
    之通知，解除權即消滅。」又民法第258 條第1 項：「解除
    權之行使，應向他方當事人以意思表示為之。」被告主張於
    95年9 月1 日聲請調解，並催告原告是否解除契約之意思表
    示，原告乃同意解除契約，僅就賠償金額無法達成共識云云
    。原告則主張被告所認定原告同意解除契約之存證信函，係
    永慶不動產基於仲介之立場所發之催請被告依約履行，並副
    本寄送原告，信函中所云之「解除契約賠償金額無共識」之
    用語，非為原告之意思表示等語。查證人乙○○證稱：「賣
    方先提出要解除契約」、「被告因為母親想要住不想賣了，
    原告很想買」、「原告當初調解時是先跟被告談違約金，違
    約金可以談好才同意解除。但是原告希望最好是不要解除契
    約。」、「但違約金一直談不攏」等語（見本院卷第63頁）
    ，顯見原告係在雙方就違約金金額達成協議之條件下始願解
    除契約，可認係附有條件，然該項條件既未成就，自不得謂
    原告已行使解除權。又被告應先辦理所有權移轉登記予原告
    後，原告始得辦理貸款給付尾款，已如前述，被告以其已定
    相當期間催告原告履行交付尾款而未獲交付為由，向原告為
    解除契約之意思表示並不合法，自不生解除契約之效力，故
    兩造間之系爭契約依然存在。
  (五)原告請求之違約金是否過高？
    依系爭契約第12條第3 款約定：「乙方若有遲延給付之情形
    ，如遲延交付證件、交屋、清償、繳納稅費等，應賠償甲方
    自應付之日起，按買賣總價款每日千分之零點五計算之違約
    金至乙方完全給付時為止，……」，被告既遲延交付證件以
    供原告辦理所有權移轉登記，自屬遲延給付。而依上開約定
    ，違約金相當於以年利率百分之18.25 計算（0.05/1000 ×
    365=18.25%），就違約責任，在同條第2 款就原告負遲延責
    任時，亦有相同之約定，本院認上開違約金之約定核屬相當
    ，尚未過高，並無核減之必要。又原告主張仲介永慶不動產
    竹圍加盟店於95年10月13日函催被告履約，並約於95年10月
    20日商談履約事宜，被告亦未履行，故原告請求自95年10月
    20日起請求違約金為有理由。
五、綜上所述，原告依民法第348 條第1 項請求被告移轉所有權
    及交付系爭不動產與原告，及依系爭契約第12條第3 項之約
    定，請求被告給付違約金，求為判決如主文第1 至3 項所示
    所示，核無不合，應予准許。
六、兩造其餘主張及所提證據與本院上開論斷無涉或無違，不予
    贅述。
七、據上論結，原告之訴為有理由，依民事訴訟法第78條判決如
    主文。
中　　華　　民　　國　　96　　年　　3 　　月　　14　　日
                  民事第一庭  法  官  陳麗芬
以上正本證明與原本無異。
如對本判決上訴須於判決送達後20日內向本院提出上訴狀。
中　　華　　民　　國　　96　　年　　3 　　月　　21　　日
                              書記官  林宗勳
